【裁判字號】    94,易,1910
【裁判日期】    950310
【裁判案由】    偽造文書
【裁判全文】
臺灣臺北地方法院刑事判決              94年度易字第1910號
公  訴  人  臺灣臺北地方法院檢察署檢察官
被      告  乙○○
選任辯護人  楊揚律師
上列被告因偽造文書案件，經檢察官聲請簡易判決處刑（九十四
年度偵字第一七八六八號），本院認為不宜以簡易判決處刑，改
依通常程序審理，本院判決如下：
    主  文
乙○○明知為不實之事項，而使公務員登載於職務上所掌之公文
書，足以生損害於公眾及他人，處有期徒刑月，如易科罰金，
以佰元折算壹日。
    事  實
一、乙○○與甲○○係位於臺北市文山區○○○路○段二０六之
    二號房屋（下稱二０六之二號房屋）之分別共有人，其等持
    分分別為二分之一，依土地法第三十四條之一第四項之規定
    ，乙○○出賣上揭房屋之應有部分時，共有人甲○○得以第
    三人出價之同一價格優先承買之，詎乙○○於民國九十四年
    一月十日將其上開房屋之應有部分售予不知情之馬掬時，未
    先徵詢甲○○，確認其是否放棄以馬掬之出價優先承買，向
    不知情之葉柏林代書訛稱該房屋持分之優先承購權人甲○○
    放棄優先承購權，利用葉柏林在土地登記申請書備註欄上蓋
    印「優先承買權人已放棄優先承買權屬實如有不實，出賣人
    願負法律責任」等語，切結表示優先承購權人已放棄優先承
    購權，再於同年一月二十日，由葉柏林併同房屋移轉登記相
    關申請資料，提向臺北市古亭地政事務所申請辦理房屋所有
    權移轉登記，將其所有之二０六之二號房屋持分移轉予馬掬
    ，致使承辦公務員依據該不實切結簽註事項，於九十四年一
    月二十四日核定准予登記，並將該不實切結簽註事項之土地
    登記申請書附入土地登記案卷內，而登載之，足以生損害於
    甲○○及臺北市古亭地政事務所辦理所有權移轉登記時審核
    優先承購事實之正確性。
二、案經甲○○訴請臺北市政府警察局文山第二分局報請臺灣台
    北地方法院檢察署檢察官偵查起訴。
    理  由
一、訊據被告鄭學練坦承有將二０六之二號房屋二分之一房屋持
    分移轉予馬掬前，並未通知告訴人甲○○行使優先承購權，
    且在向台北市古亭地政事務所申請辦理移轉登記時，在土地
    登記申請書備註欄上蓋印「優先承買權人已放棄優先承買權
    屬實如有不實，出賣人願負法律責任」等字樣辦理移轉登記
    ，嗣後經台北市古亭地政事務所之人員於九十四年一月二十
    四日核定准予登記等情，但矢口否認有何使公務員登載不實
    事項於公文書犯行，辯稱：伊對法律不熟悉，所以不知道要
    在過戶房屋時，通知告訴人，伊並非故意等語；選任辯護人
    則辯稱：地政事務之人員關於本案應做實質審查，並非只有
    形式審查而已，是本件被告之行為並不構成刑法第二百十四
    條之使公務員登載不實罪。經查：
（一）乙○○與甲○○係位於臺北市文山區○○○路○段二０六
      之二號房屋分別共有人等情，此為被告與告訴人所不爭執
      ，亦有建物登記謄本在卷可憑，是告訴人與被告甲○○、
      二人確係二０六之二房屋共有人，告訴人於被告乙○○出
      賣上開房屋持分時，享有土地法第三十四條之一第四項規
      定之優先承購權，應堪認定。
（二）被告乙○○「明知」土地所有權移轉登記申請書備註欄上
      蓋印之「優先承買權人已放棄優先承買權」字樣，係「不
      實事項」等情，此業據證人葉柏林於偵查時證稱：是乙○
      ○告知伊共有人不願意購買，所以伊才會在登記申請書放
      棄優先承購權之記載（見偵查卷頁五八）且被告乙○○亦
      自承並未通知告訴人，其既未通知告訴人行使優先承購權
      ，猶向葉柏林訛稱告訴人已放棄優先承購權，利用葉柏林
      在土地所有權移轉登記申請書備註欄上蓋印「優先承買權
      人已放棄優先承買權」字樣，被告乙○○「明知」該切結
      簽註內容係「不實事項」，堪以認定。
（三）按使用不實資料，該資料並經該管公務員採取，編列於所
      掌之公文書，此時該資料即已成為該公文書之一部，該管
      公務員僅係以「編列」代替「登載」而已，不得以形式上
      該管公務員並未將該不實資料內容「轉載」於所掌公文書
      上，即謂並未為不實登載，此有最高法院八十七年臺上字
      第四０八一號判決可參。次按刑法第二百十四條使公務員
      登載不實事項於公文書罪所稱之「足以生損害於公眾或他
      人」，係採抽象危險主義，指行為人使公務員登載不實之
      結果，有致生損害於公眾或他人之虞或其危險性為已足，
      並不以公眾或他人果已受其損害為必要；此外，地政機關
      受理關於土地所有權移轉變更登記之聲請案件，依土地法
      第七十五條及土地登記規則第四十九條第二項前段之規定
      ，固須審查證明無誤後始予登記；然查此所謂之「審查證
      明」，係指審查依該法及土地登記規則所規定聲請辦理該
      項登記所必須具備之登記申請書及證明文件而言；而依同
      規則第五十條第三款之規定，辦理登記機關對於登記申請
      書記載事項或關於登記原因之事項，與登記簿或其證明文
      件不符，而未能證明其不符之原因者，應以書面敘明理由
      及法令依據通知申請人於十五日內補正；申言之，即登記
      機關對於登記申請書記載事項或關於登記原因事項之審查
      ，仍以審查其是否與登記簿或其證明文件相符為其重點；
      倘申請登記人所具備之登記申請書暨證明文件在形式上均
      為真正，且內容相符，復無該規則第五十條及第五十一條
      第一項所列各款應通知補正或駁回申請之情形者，地政機
      關即有依上開規定辦理登記之權責；至該項申請文件所記
      載之登記原因及證明文件在實體法上是否真實存在，依據
      上開規定意旨觀之，非屬地政機關應依職權逕行審查之範
      圍；因之，地政機關受理關於土地所有權移轉變更登記聲
      請案件之審查程序，其性質仍屬形式審查之範疇；非常上
      訴補充理由意旨謂該項審查程序係屬實質審查，並據以主
      張被告所為不符合刑法第二百十四條之罪之要件，而指摘
      原判決違背法令，尚屬誤會，此亦有最高法院八十九年度
      臺非字第三八號判決足考。
（四）臺灣台北地方法院檢察署檢察官函詢臺北市古亭地政事務
      所「土地登記申請書備註欄共有人放棄優先承買權是否為
      實質審查」，查詢結果為「經查首揭登記案前權利人及義
      務人雙方檢具土地登記規則第三十四條規定之應備文件向
      本所申請買賣所有權移轉登記，本所即依同規則第五十三
      條及第五十五條規定程序辦理，又地政事務所受理登記之
      申請僅需審核證件是否齊備及是否合於法令規定，無須實
      質審查，故本案出賣人已依土地登記規則第九十七條第一
      項規定辦理，且證件齊備，符合法令規定，即可辦理登記
      」字樣，此有臺北市古亭地政事務所九十四年十月二十七
      日北市古地一字第０九四三一六九六五００號函在卷可稽
      ；而本院依被告乙○○之聲請再函詢臺北市古亭地政事務
      所「地政事務所受理申請移轉所有權案件後，於審酌是否
      准予移轉登記共有權之前，就優先承買人是否已經放棄優
      先權，有實質審查之權利義務」；其查詢結果為「至登記
      機關受理該類登記案時，應否就出賣人是否已通知優先購
      賣權人放棄其優先購買權為實質審查乙節，查上開土地登
      記規則第九十七條（修正前第七十七條）係於六十九年修
      正增訂，其修正說明略以：「二、優先購買權是否放棄，
      純屬私權範圍，如有爭執應由當事人訴請法院審理，登記
      機關本無需干涉。但以往登記機關基於實質審查，對於法
      律規定之優先購買權，均加以審查。但如澈底執行，則又
      諸多困難，且顯擾民，為此爰參照內政部64.10.21台內地
      字657006號函規定訂定如第一項前段‧‧‧」，又內政部
      64.10.21台內地字657006號函釋略以：「‧‧‧他共有人
      優先購買處理‧‧‧(3)聲請所有權移轉登記時，如非由他
      共有人共同或單獨承受時，應由出賣人出具保證書，或於
      聲請書備註欄內註明：『他共有人已放棄優先購買權，如
      有不實，出賣人願負法律責任』。無須另附出賣人之書面
      通知或他共有人放棄優先購買之證明文件‧‧‧」，故登
      記機關受理此類登記案件，無須進行實質審查」」，有臺
      北市古亭地政事務所九十五年一月三日北市古地一字第０
      九四三二０二０一００號函附卷可稽；核與上開最高法院
      八十九年度臺非字第三八號判決意旨相合。由此足證土地
      所有權移轉登記申請書上所載「優先購買權人已放棄優先
      購買權，如有不實，出賣人願負法律責任」切結事項，係
      地政事務所人員承辦土地所有權移轉登記案件之形式審查
      要件，且為准許登載或駁回之依據，是以被告乙○○提出
      記載不實切結簽註事項之土地所有權移轉登記申請書，矇
      騙承辦之地政事務所人員准予登記，並將其編列附入土地
      登記案卷內，章，成為公文書之一部分，揆諸上揭判決意
      旨及說明，自屬「使公務員登載不實事項於公文書」行為
      ，是選任辯護人辯稱本件地政事務所之人員應做實質審查
      ，應不足採。
（五）縱上所述，本件事證明確，被告犯行堪以認定，應予依法
      論處。
二、核被告乙○○所為，係犯刑法第二百十四條之使公務員登載
    不實事項於公文書罪。其利用不知情之葉柏林代書為之，為
    間接正犯。爰審酌被告犯罪之態度，所為造成告訴人無法優
    先承購土地，僅能請求民事損害賠償之危害程度，及影響主
    管機關辦理所有權移轉登記時審核優先承購事實之正確性，
    暨其生活狀況、智識程度、犯罪動機、目的、手段等一切情
    狀，量處如主文所示之刑，並諭知易科罰金之折算標準。
據上論斷，應依刑事訴訟法第四百五十二條、第二百九十九條第
一項前段，刑法第二百十四條、第四十一條第一項前段、罰金罰
鍰提高標準條例第一條前段、第二條，判決如主文。
本案經檢察官林良蓉到庭執行職務
中    華    民    國    95    年    3     月    10    日
                             臺灣臺北地方法院刑事第八庭
                                 審判長 法  官 陳 德 民
                                        法  官 孫曉青
                                        法  官 陳芃宇
上正本證明與原本無異。
如不服本判決，應於判決送達後10日內向本院提出上訴狀（應抄
附繕本）。告訴人或被害人如對於本判決不服者，應具備理由請
求檢察官上訴，其上訴期間之計算係以檢察官收受判決正本之日
期為準。
                                        書記官 張漪蕙
中    華    民    國    95    年    3     月    13    日
附錄本案論罪科刑法條全文：
中華民國刑法第二百一十四條 (使公務員登載不實罪)
明知為不實之事項，而使公務員登載於職務上所掌之公文書，足
以生損害於公眾或他人者，處三年以下有期徒刑、拘役或五百元
以下罰金。


司法院資訊處製作；財團法人民間司法改革基金會備份。
